【裁判字號】    94,婚,1001
【裁判日期】    950620
【裁判案由】    離婚
【裁判全文】
臺灣臺南地方法院民事判決              94年度婚字第1001號
原  告  甲○○
被  告  乙○○
前當事人間請求離婚事件，經本院於民國95年6月6日言詞辯論終
結，判決如下：
    主      文
原告之訴駁回。
訴訟費用由原告負擔。
    事實及理由
一、原告主張：
    (一)按被告乙○○為越南籍人民，且兩造之結婚公證書等文件
      正本悉數均遭被告取走，合先述明。
    (二)緣兩造於民國90年7月12日在越南胡志明市辦理公證結婚
      ，婚後並約定以原告之住所即台南縣新營市○○路142號
      之8為同居地，原告並於同年8月間來台與原告履行同居，
      兩造並未育有子女。
    (三)惟被告來台後未旋即常以風俗習慣及生活習性不合等為由
      ，而經常向原告爭吵要離婚返回越南，或原告同意伊至其
      胞姊裴氏崔嫁至彰化縣二林鎮廣東巷3號之5之家中居住，
      惟原告均婉言相勸及安撫，並同意於每年均購買來回機票
      供被告往返越南探親，嗣暫緩安撫被告情緒，孰料至93年
      6月間，某日被告竟無故離家出走，期間迭經原告四處找
      尋，及向其胞姊處查尋，惟均無效果，至今已逾一年五個
      月音訊全無，是被告至今仍滯留台灣或已返回越南，原告
      均無從知悉。
    (四)按夫妻互負同居之義務，夫妻之一方有惡意遺棄他方在繼
      續狀態中者，他方得請求離婚，為民法第1001條、第1052
      條第1項第5款分別有所規定。又夫妻之結合，自當以共同
      建立幸福美滿之家庭生活為目的，並以互愛、互諒、互信
      為感情之基礎，相互扶持依靠。然查兩造既已依法結為夫
      妻，並約定以原告之住所地為同居地，自當依法履行同居
      ，惟被告竟於93年6月間即無故離家出走，期間原告屢曾
      四處查尋及向其胞姊處找尋，均無效果，期間被告亦未曾
      主動與原告有所聯絡，足見，被告於離家出走時其主觀上
      即有拒絕再與原告履行同居，且被告亦無不能同居之正當
      事由，於客觀上亦有違背同居義務之情事存在，自足構成
      惡意遺棄原告在繼續狀態中之離婚要件至明。
    (五)再按有民法第1052條第1項所定十款情事以外之重大事由
      ，難以維持婚姻者，他方得請求離婚為第1052條第2項所
      明定。又按婚姻乃一男一女之兩性結合，以組織家庭，共
      同生活為目的，故有足以破壞共同生活或難以維持共同生
      活之情事發生，均允宜許其離婚以消滅婚姻關係。查兩造
      之婚姻基礎自當因被告失聯而發生嚴重之破綻，又造成兩
      造難以在繼續維持婚姻關係之重大事由，自應苛責被告一
      去不復返，拒與原告同居所造成，復如前述，亦足構成民
      法第1052條第2項難以維持婚姻之重大事由之離婚要件。
      為此原告自得本於現存之夫妻關係，依法請求擇一判決離
      婚。
二、被告抗辯：婚後兩造原本在新營租房子，係原告偷偷搬離該
    處，且不讓被告與其同住，被告還在原址住了二個月，之後
    才搬去與妹妹同住，被告並商請妹妹去詢問原告為何不讓被
    告與其同住，原告表示怕被告與原告分財產，所以原告才搬
    離，被告目前仍有意願與原告同住，係原告不願而已，故聲
    明請求駁回原告之訴。
三、兩造不爭執事項：
    (一)兩造於民國90年7月12日結婚，婚後未育有子女，目前婚
      姻關係仍存續中。
四、得心證之理由：
    (一)按離婚依起訴時夫之本國法及中華民國法律，均認其事實
      為離婚原因者，得宣告之，但配偶之一方為中華民國國民
      者，依中華民國法律，涉外民事法律適用法第14條定有明
      文。查本件原告為中華民國國民，被告為越南國人，有兩
      造結婚證書影本、戶籍謄本各一紙附卷可稽，則有關兩造
      婚姻之效力、離婚之準據法自應適用中華民國法律。
    (二)按夫妻之一方，以惡意遺棄原告在繼續狀態中者，他方得
      向法院請求判決離婚，為民法第1052條第1項第5款所明定
      。而夫妻固互負同居之義務，但違背義務之一方如未達於
      惡意遺棄之程度，他方不得據以請求離婚；又夫妻互負同
      居之義務，為民法第1001條所明定，夫妻之一方無正當理
      由而與他方別居，固屬違背同居義務，惟同法第1052條第
      5款所謂以惡意遺棄他方，不僅需有違背同居義務之客觀
      事實，並需有拒絕同居之主觀情事，始為相當。最高法院
      著有20年上字第1569號、49年台上字第1251號判例可循。
    (三)本件原告主張93年6月間，某日被告竟無故離家出走，期
      間迭經原告四處找尋，及向其胞姊處查尋，惟均無效果，
      至今已逾一年五個月音訊全無云云，惟為被告所否認，並
      以婚後兩造原本在新營租房子，係原告偷偷搬離該處，且
      不讓被告與其同住，被告還在原址住了二個月，之後才搬
      去與妹妹同住等語，茲為抗辯。經查，原告雖主張被告無
      故離家出走云云，並聲請訊問證人邵余清月，證人即原告
      之姊邵余清月亦到庭證稱：兩造已二年多未同住，兩造原
      住新營，詳細住址不知，亦不知被告去哪裡云云（見本院
      95年1月24日言詞辯論筆錄）。按證人邵余清月僅知兩造
      未同居，但被告是否有違背同居義務之客觀事實，並需有
      拒絕同居之主觀情事，則未能證明，故其證詞難為有利原
      告之認定。再查，證人即被告之妹裴氏崔對兩造分居之事
      實到庭證稱：「被告與我同住約有兩、三年了，因為我姐
      姐沒有地方住，被告剛離家的時候，我有和原告見面過，
      我問原告為什麼不讓我姐姐回家，原告說怕被告來分財產
      ，所以才不要被告跟他一起住，也不要生小孩，怕麻煩，
      我是打電話給原告約在外面見面，實際上原告住哪裡我不
      知道，前兩三個禮拜我有跟原告見面，談是否要讓被告回
      去同住，但原告說不要，他要離婚，原告有跟我說他已經
      向法院起訴離婚。」等語（見本院95年6月6日言詞辯論筆
      錄），故兩造分居係因原告拒絕與被告同居甚明。又被告
      於本院審理期間，不斷表達願與原告同住之意願，皆為原
      告所拒，自難認被告有拒絕同居之主觀情事，揆諸前揭法
      條規定，自有未合，故原告之主張，於法不合，不應准許
      。
    (四)按夫妻間有民法第1052條第1項所列各款以外之重大事由
      ，而難以維持婚姻者，夫妻之一方得請求離婚，但其事由
      應由夫妻之一方負責者，僅他方得請求離婚，民法第1052
      條第2項定有明文。本件原告主張兩造之婚姻基礎自當因
      被告失聯而發生嚴重之破綻，又造成兩造難以在繼續維持
      婚姻關係之重大事由，自應苛責被告一去不復返，拒與原
      告同居所造成云云，亦為被告所否認，並以前揭情詞置辯
      。經查，原告拒絕與被告同居之事實已如前所述，再者，
      被告於審理中，不斷表示願與原告同住，亦為原告所拒，
      本院斟酌上情，認兩造分居迄今約二年，縱有難以維持婚
      姻之重大事由存在，亦應認係歸責於原告自行搬離兩造同
      居地點，且不願與被告同居所致，責任在於原告一方，依
      前揭規定，原告不得請求離婚。綜上所述，兩造間縱有重
      大事由存在，難以維持婚姻，惟過失責任僅在原告一方，
      依法有過失之一方不得提起離婚，因此原告訴請判決離婚
      ，於法不合，應予駁回。
    (五)綜上所述，原告以被告惡意遺棄原告在繼續狀態中及兩造
      間有不能維持婚姻之重大事由請求離婚，均無理由，應予
      駁回。
丙、結論：本件原告之訴，為無理由，依民事訴訟法第78條，判
    決如主文。
中    華    民    國    95    年    6     月    20    日
                      家事法庭    法  官  張  麗  娟
上為正本係照原本作成。
如對本判決上訴，須於判決送達後20日內向本院提出上訴狀。
中    華    民    國    95    年    6     月    20    日
                                  書記官  鄭  隆  慶


司法院資訊處製作；財團法人民間司法改革基金會備份。
